臺北高等行政法院判決
　　　　　　　　　　　　　　　　　　 96年度訴字第00997號
　　　　　　　　　　　　　　　.
原　　　告　甲○○
訴訟代理人　丙○○
被　　　告　內政部
代　表　人　乙○○部長）住同.
上列當事人間因敬老福利生活津貼事件，原告不服行政院中華民
國96年01月12日院臺訴字第0960080835號訴願決定，提起行政訴
訟。本院判決如下：
　　主  文
原告之訴駁回。
訴訟費用由原告負擔。
　　事  實
一、事實概要：
    按敬老福利生活津貼之核發及溢領催繳業務，由中央主管機
    關內政部委託勞工保險局（下稱：勞保局）辦理，有按敬老
    福利生活津貼暫行條例第4 條之規定可參。原告請領敬老福
    利生活津貼事件，勞保局於前曾核定准自民國（下同）91年
    1 月起核發，嗣於93年07月26日以保受福字第09366443890
    號函核定，因原告81年12月起於中華電信股份有限公司（下
    稱：中華電信）領取月撫卹金，依敬老福利生活津貼暫行條
    例第3 條第1 項第2 款規定，不得請領敬老福利生活津貼，
    是以91年1 月至93年3 月即無領取敬老福利生活津貼資格，
    溢領金額計新台幣（下同）81,000元，按上開條例第10條規
    定應予繳還，原告對上開核定提出申復，勞保局以93年10月
    14日保受福字第09360971050 號函復仍不核發，原告並未對
    該處分提起訴願亦未繳還溢領津貼。經勞保局再以95年09月
    11日保受福字第09560451040 號函催告其應繳還溢領之津貼
    ，原告再向勞保局提爭議審議申請（並申復敬老福利生活津
    貼），該局復以95年10月14日保受福字第09510080470 號函
    （即原處分）以原告不符申請津貼資格而拒絕，且其仍應繳
    還溢領之津貼；原告不服提起訴願，經行政院訴願決定駁回
    ，遂向本院提起行政訴訟。
二、兩造之聲明：（被告未於言詞辯論期日當場，聲明及陳述依
    其答辯狀所載）。
  (1)原告聲明：
    原處分及訴願決定均撤銷。訴訟費用由被告負擔。
  (2)被告聲明：
    原告之訴駁回。訴訟費用由原告負擔。
三、兩造之主張：
  (1)原告之主張：
    原告配偶陳芳為中華電信之退休員工領有該公司之月退休金
    ，81年12月陳芳過世，依交通事業人員撫卹規則由原告領取
    遺族撫卹金，該款為遺族撫卹並非退休金。按退休金與撫卹
    金性質不同，必具有軍公教人員身分者始得領取退休金，而
    退休人員遺族撫卹金是基於遺族身分而領取，並非基於軍公
    教人員之身分而領取，二者不容混淆（參見25年院字第158
    號解釋）。被告以原告領取遺族撫卹金，而認為是領取月退
    休金，否准請領敬老福利生活津貼，自屬違法；故原告領取
    敬老福利生活津貼，自屬法有據，勞保局請求原告繳還91年
    1 月至93年3 月已領之敬老福利生活津貼，亦屬違反信賴保
    護原則，而無所憑。則原處分及訴願決定均屬違法，當予撤
    銷。
  (2)被告之主張：
    按敬老福利生活津貼屬補充性福利措施，基於社會福利資源
    不重複領取之原則，未受政府其他特別照顧者，始適於發給
    本津貼，已依其他法令受政府特別照顧者，即不應再重複發
    給亦屬國家照顧性質之本津貼，方符公平原則及立法精神。
    軍公教及公營事業人員之退休制度原屬於廣義社會福利制度
    之一環，本質上即是國家的照顧義務，尤其是月退休金（俸
    ）部分，更將照顧範圍及於其遺眷，至其遺眷死亡為止。因
    此，軍公教及公營事業人員之遺眷所領取的津貼，無論其名
    稱為「退休俸之半數」或「月撫卹金」，本質上都是來自月
    退休金（俸），屬國家照顧軍公教及公營事業人員之延伸，
    即便只領二分之一、三分之一，亦是國家發動公權力來進行
    無對價式的照顧，自無由重複領取同屬社會福利的敬老津貼
    。故原告不合敬老福利生活津貼暫行條例第3 條之規定，足
    見原處分應無違法或不當，況原告於當初申請書上同意「本
    人如不符資格而領取敬老福利生活津貼，其溢領金額願意由
    本人或法定繼承人負責繳還，並負相關法律責任」，足見追
    回溢領之津貼，不生信賴保護之問題。原告仍執前詞提起訴
    訟，自無理由，當予駁回。
　　理  由
一、被告經合法通知，無正當理由而未於言詞辯論期日到場，核
    無行政訴訟法第218 條準用民事訴訟法第386 條所列各款情
    形，爰依原告之聲請，由其一造辯論而為判決。
二、依訴願法第7 條前段「無隸屬關係之機關辦理受託事件所為
    之行政處分，視為委託機關之行政處分」之規定，參酌敬老
    福利生活津貼暫行條例第4 條「按敬老福利生活津貼之核發
    及溢領催繳業務，由中央主管機關委託勞工保險局辦理」之
    明文，本件勞保局95年10月14日保受福字第09510080470 號
    處分，應視為委託機關內政部之行政處分，原告將內政部列
    為被告，程序上應無違誤。
三、領取軍人退休俸（終身生活補助費）、政務人員、公教人員
    、公營事業人員月退休（職）金或一次退休金，不得請領敬
    老福利生活津貼，有敬老福利生活津貼暫行條例第3 條第1
    項第2 款之規定可參，本件爭點在於原告領取中華電信之退
    休員工之遺族撫卹金，是否受限於上開規定。原告稱二者性
    質不同，領取遺族撫卹金自非退休金，當無上開條例第3 條
    第1 項第2 款之限制；但被告認為遺族撫卹金是源之於退休
    金，自當受限。經查，遺族撫卹金、退休金二者意義確實不
    同，適用之對象也不同，但本案原告之遺族撫卹金源之於其
    配偶陳芳於中華電信之退休金，雖二者名稱有異但均源之於
    同一本質即是國家的照顧義務；就敬老福利生活津貼暫行條
    例第3 條第1 項第2 款之所稱領取退休俸（終身生活補助費
    或退休金）不得請領敬老福利生活津貼者，其重心在於領取
    退休金之人已經由政府機關給予適當之老年照顧，不宜重複
    領取敬老福利生活津貼之國家照顧，所以應側重於國家資源
    之實質意義，而非名稱上差異；既然，本案原告之遺族撫卹
    金源之於其配偶陳芳於中華電信之退休金，原告自不得重複
    領取本項敬老福利生活津貼。又信賴保護原則是因法令之修
    改，無法溯及影響到法令修正前已經享有信賴法令有效之利
    益，而本案相關法令並無變更，是原告領取敬老福利生活津
    貼之資格認定有誤，無關於信賴保護，原告爭執於已領款項
    有信賴保護原則之適用者，自無足採。
四、本件原告不具備領取敬老福利生活津貼之資格，勞保局（辦
    理受託事件）以原告不符申請津貼資格而拒絕，並請繳還溢
    領之津貼，其處分及訴願之決定，均無違誤，原告之訴為無
    理由，應予駁回。
五、據上論結，本件原告之訴為無理由，依行政訴訟法第98條第
    1 項前段、第218 條；民事訴訟法第385 條第1 項前段，判
    決如主文。
中　　華　　民　　國　　96　　年　　10　　月　　31　　日
                        第三庭審判長法  官　姜　素　娥
                                    法  官　楊　莉　莉
                                    法  官　曹  瑞  卿
上為正本係照原本作成。
如不服本判決，應於送達後20日內，向本院提出上訴狀並表明上
訴理由，如於本判決宣示後送達前提起上訴者，應於判決送達後
20日內補提上訴理由書（須按他造人數附繕本）。
中　　華　　民　　國　　96　  年　  10　  月　  31　  日
                                    書記官  鄭  聚  恩
